臺灣板橋地方法院民事判決　　　　　　　 94年度婚字第430號
反 訴 原告　丁○○
訴訟代理人　朱俊雄　律師
　　　　　　劉?嵐　律師
反 訴 被告　乙○○
訴訟代理人　己○○　律師
上列當事人間請求履行同居事件，本院判決如下：
    主      文
反訴被告應與反訴原告同居。
反訴訴訟費用由反訴被告負擔。
    事      實
甲、反訴原告方面：
  一聲明：
    (一)反訴被告應與反訴原告同居。
    (二)訴訟費用由反訴被告負擔。
  二陳述：
    (一)兩造為夫妻關係，婚後育有二女甲○○及江姿璇。嗣反訴
      被告於民國八十四年間，與新加坡馬籍女子倪美蓉發生婚
      外情後，旋即搬離住所，並與倪女同居於基隆市○○路一
      六九巷三十九號，置反訴原告家庭生活於不顧，二名子女
      亦均由反訴原告獨力撫育。迨八十五年十二月六日，反訴
      被告與倪女之婚外情經反訴原告報警查獲，反訴被告與倪
      女始經臺灣基隆地方法院判刑確定。
    (二)嗣因反訴原告仍深愛反訴被告，且所生二女亦需父親照告
      ，並念及反訴被告為外交官，猶有一片大好前程，乃同意
      給予反訴被告時間，處理伊與倪女間之感情問題，兩造雖
      於八十九年一月二十一日簽署協議書，約定自簽訂協議日
      起五年內，反訴被告不得請求與反訴原告離婚。惟迄今已
      滿五年，反訴被告仍拒絕履行同居義務，甚至反訴原告表
      示願意隨同反訴被告之工作，遷移其處所而與之履行同居
      義務，亦遭反訴被告拒絕。爰依法提起本件訴訟，請求反
      訴被告應與反訴原告履行同居義務。
    (三)就反訴被告答辯之陳述：
      八十年二月兩造次女江姿璇出生，八十年三月反訴被告
        外派至非洲奈及利亞，反訴原告與二名子女於八十年七
        月亦隨同前往奈國居住，惟因奈國衛生條件稍嫌未足，
        二名子女僅分係二歲餘、五個月大，反訴原告唯一擔心
        者為二名子女年幼免疫系統尚未完全，恐易感染疾病之
        問題，除此之外，絕無反訴被告所稱反訴原告嫌棄奈國
        落後，不欲前往之情形。
      八十年九月起，二名子女陸續感染瘧疾、痢疾及胃炎，
        並輪流發燒，反訴原告因不忍子女受疾病之煎熬，而曾
        表示「為何孩子要跟我們一起來這裡受苦？」，並非如
        反訴被告所稱之反訴原告屢屢抱怨「我為什麼要跟你來
        這裡受苦」。
      八十年十一月起，二名子女輪流發燒，瘧疾之病情日益
        嚴重，兩造乃商議將二名子女送回臺灣，因外交人員及
        家屬之入出派駐國家須經外交部許可，反訴被告遂行文
        函請外交部允許反訴原告攜帶二名子女返國治病，並非
        如反訴被告所指摘之反訴原告不顧伊反對，自行將子女
        攜帶回國。況八十年十二月，反訴原告因不忍反訴被告
        獨自一人在奈國，遂又前往奈國陪同反訴被告，其間，
        反訴原告並未有如反訴被告所稱之嘲諷伊無能或嫌棄奈
        國條件不佳，亦無有兩造不斷爭執之情。否則，反訴原
        告又何須再度前往陪伴？矧兩造於八十二年四月還偕同
        赴美旅遊，拜訪史亞萍女士。
      在新加坡期間，反訴原告並未有曾抱怨開銷不夠之情事
        。八十四年六月十八日反訴被告結束駐新加坡之任務，
        一家四口返台。其間反訴被告陸續與二名女子（Kitty
        與Christine ，Christine 即倪女之英文名稱）發生不
        合常倫之關係，反訴原告發現此事後，要求反訴被告解
        決處理，反訴被告之父母及反訴原告二姐亦央求反訴被
        告就此事做一妥善之解決，其中言語或有尖銳之處，但
        反訴原告絕無反訴被告所誣指對渠揚言之「我們有本事
        讓你考上外交官，就有本事把你拉下來」、「反訴被告
        配不上反訴原告」之話語。
      八十四年六月十八日一家人返台住居後，反訴原告並未
        拒絕與反訴被告親近或以冷淡言語相對，反係反訴原告
        欲與反訴被告親近於，屢遭拒絕。且反訴被告於八十四
        年十月間，更突然遷出兩造永和住居所，自行搬回伊父
        母住居之基隆住處。反訴原告因與二名子女皆為女性，
        且子女年紀尚小，為考量安全計，不得已乃遷回娘家居
        住。其間反訴原告曾多次要求反訴被告返回共同生活，
        惟反訴被告皆閃爍其辭不願正面回應。其後反訴原告始
        知反訴被告竟又與倪女共同住居於其基隆住所，反訴原
        告無奈只好提出告訴。
      又反訴原告並未如反訴被告所指常至外交部挑釁，反訴
        原告於民國八十四年前後，亦未曾至反訴被告辦公處所
        ，至於八十五年間前往，亦僅係為辦理健保卡事件及因
        母親過世要求原告探往並返家團員。
      反訴被告指摘反訴原告不滿足生活費部分，實則反訴被
        告離棄被告及兩名子女後，所給付生活費不足部分，反
        訴原告並未抱怨，反係積極另闢財源，找到位於五股工
        業區之工作，每天由永和市騎機車到五股工業區上班，
        以求給予二名子女一充裕之生活環境。至於反訴被告所
        指二名子女就讀私立及人小學學費係由伊母親負擔，此
        部分係屬實在，迄今反訴原告對反訴被告之母親仍心存
        感念。
  三證據：提出臺灣基隆地方法院八十五年度易字第一四四六號
    刑事判決影本、協議書影本、電子郵件列印影本等件為證，
    並聲請訊問證人甲○○。
乙、反訴被告方面：
  一聲明：
    (一)反訴原告之訴駁回。
    (二)反訴訴訟費用由反訴原告負擔。
  二陳述：
　　(一)兩造於民國八十九年一月二十一日簽訂之協議書第一條約
      定，雙方同意在婚姻關係存續中，各自居住，非經雙方同
      意他方不得要求一方履行同居義務，因此，反訴原告自不
      得在未經反訴被告同意下，片面請求履行同居義務。
    (二)兩造自八十四年十一月起，即已開始分居，其分居之原因
      繁雜，僅擇要略述如下：
      反訴被告於八十年二月間，奉派赴「奈及利亞」（下稱
        奈國）籌設代表處，反訴原告本以該地區生活環境落後
        、物資缺乏為由，不欲前往，在反訴被告堅持家人必須
        共同生活，並經反訴被告母親勸解後，反訴原告始勉強
        與反訴被告母親及二名幼女前往奈國。惟被告仍屢次向
        原告抱怨：「我為什麼要跟你來這裡受苦」，致兩造因
        此開始爭執不斷。
      嗣反訴原告不顧反訴被告反對，將女兒帶回由其姊照顧
        ，並於返回奈國後，不但對反訴被告態度冷淡，且常以
        「無能、只能派這種爛地方」等語，嘲諷反訴被告，致
        兩造感情更形惡化。
      反訴被告於八十二年十二月至新加坡任職，隨即接反訴
        原告及女兒至該國共同生活，反訴被告當時收入新台幣
        約十三萬元，扣除房屋及女傭等經常性開銷，實際可用
        餘額約九萬元，其中六萬元供反訴原告使用，然反訴原
        告仍抱怨不夠開銷，此亦令兩造時生勃谿。為此，反訴
        被告父母於八十三年中前往新加坡調解，惟被告及其二
        姊竟在渠等面前，以「我們有本事讓你考上外交官，就
        有本事把你拉下來」、「反訴被告配不上反訴原告」等
        語，恐嚇及羞辱反訴被告，此後兩造已無夫妻之情，且
        分房而居。
      反訴被告於八十四年六月奉調回國後，試圖與反訴原告
        重修舊好，經與反訴原告協調，乃於臺北縣永和市賃屋
        而居，然期間反訴原告除冷淡以對外，並不時以「下三
        濫、骯髒、你配不上我」等語，侮辱反訴被告，尤有甚
        者，反訴被告欲與反訴原告親近時，反訴原告竟以「不
        要用你的髒手碰我，你全身都是髒的，你不要碰我」等
        語，拒絕反訴被告，致反訴被告人格受創甚鉅。
      基於上述可歸責於反訴原告之事由，兩造分居十餘年，
        分居期間反訴被告每月給付反訴原告四萬元作為家用，
        至於二名女兒就讀私立小學之昂貴學費則由反訴被告母
        親負擔，反訴原告不但不滿足，反而常至外交部尋釁吵
        鬧，嚴重影響反訴被告聲譽，令反訴被告苦不堪言，兩
        造實已貌合神離，即使勉強兩造同住一處，不但對兩造
        婚姻毫無助益，更難免任何一方發生不測（如反訴被告
        割腕自殺之情形），因此，維持目前兩造和諧且互不侵
        擾他方之狀態，依民法第一千零一條但書規定，原告亦
        有拒絕同居之正當理由。
  三證據：提出戶籍謄本、兩造協議書、診斷證明書影本一紙、
    割腕照片二幀為證，並聲請訊問證人丙○○、許琴、戊○○
    。
    理      由
甲、程序方面：
  一按「婚姻無效、確認婚姻成立或不成立、撤銷婚姻、離婚或
    夫妻同居之訴得合併提起，或於第一審或第二審言詞辯論終
    結前，為訴之變更、追加或提起反訴。」、「訴經撤回者，
    視同未起訴。但反訴不因本訴撤回而失效力」，分別為民事
    訴訟法第五百七十二條第一項及第二百六十三條第一項所明
    定。
  二查：本件反訴被告乙○○原提起離婚本訴，而本訴被告即反
    訴原告丁○○則於言詞辯論終結前，提起本件反訴；嗣本訴
    原告乙○○於最後言詞辯論期日撤回本訴，雖經本訴被告丁○○同意撤回，而視同未起訴，惟反訴部分不因本訴撤回而
    失效力，本院仍應就反訴部分為審判，先此敘明。
乙、得心證之理由：
  一本件反訴原告主張兩造為夫妻，且現仍在婚姻關係存續中，
    渠等婚後並育有子女甲○○、江姿璇二人之事實，有反訴原
    告提出之戶籍謄本可證。
  二關於反訴被告於民國八十四年間，與訴外人倪美蓉發生婚外
    情後，旋即搬離住所，並與倪女同居於基隆市○○路一六九
    巷三十九號，迨八十五年十二月六日為反訴原告報警查獲，
    反訴被告與倪女業經臺灣基隆地方法院判刑確定一節，亦有
    反訴原告提出之臺灣基隆地方法院八十五年度易字第一四四
    六號刑事判決影本在卷可憑。
  三關於反訴原告主張渠曾表示願意隨同反訴被告之工作，遷移
    其處所而與之履行同居義務，但遭反訴被告拒絕之事實，業
    據證人即兩造之女兒甲○○於九十五年十二月二十六日，在
    本院審理中證述無訛，堪認反訴原告上開主張為真正。
  四按夫妻互負同居之義務。但有不能同居之正當理由者，不在
    此限，民法第一千零一條定有明文。是故在婚姻關係存續中
    ，夫妻之一方非證明有不堪同居之正當理由，即不得拒絕履
    行同居之義務。而所謂正當理由，即係指依一般社會觀念及
    客觀標準觀察，履行同居為不合理者而言。本件如上所述，
    兩造既係夫妻，且依反訴原告主張，反訴被告既自八十四年
    間離家，迄今未歸，拒絕與伊履行同居義務，兩造現處於分
    居狀態，則反訴原告依前揭規定訴請反訴被告履行同居義務
    ，於法即難謂為無據。所應審究者，反訴被告以上開情詞置
    辯，是否業已足認渠係具有不能與反訴原告同居之正當理由
    。茲謹就此析述如下：
    (一)反訴被告固援引兩造於民國八十九年一月二十一日所簽訂
      分居協議書第一條約定：「甲乙雙方同意於雙方婚姻關係
      存續中，各自居住，非經雙方同意他方不得要求一方履行
      同居義務，：：：」，資為拒絕反訴原告請求渠履行同居
      義務之論據，惟姑不論遍觀其協議內容，兩造竟無分居期
      間之約定，此無異承認兩造得無限期分居，實與婚姻之本
      質顯然有違，自非公序良俗之所許，故揆諸民法第七十二
      條之規定，兩造此一約定已難認為有效。況即令參酌該協
      議第七條關於：「甲（即反訴原告）乙（即反訴被告）雙
      方同意，為小孩之身心健全發展，自本約簽訂之日起五年
      內，乙方（即反訴被告）不得有離婚之要求」之約定，而
      得解釋兩造確有約定彼此之分居期間為五年，然徵之上開
      協議係於八十九年一月二十一日簽訂，其迄反訴原告提起
      本件履行同居反訴之九十四年四月二十六日，既已逾五年
      期限，則反訴原告依法訴請反訴被告履行同居，亦與兩造
      上述協議之約定無違。從而，反訴被告援引上開協議資為
      抗辯，顯無可採。
    (二)其次，關於反訴被告指反訴原告曾因嫌厭反訴被告被外交
      部派往奈及利亞等偏遠小國，而經常向反訴被告抱怨：「
      我為什麼要跟你來這裡受苦」等語一節，雖據證人即反訴
      被告之母親許琴於九十五年八月三十日，在本院審理中到
      庭證述在卷，惟此已為反訴原告否認，據其陳稱：伊與兩
      名子女於八十年七月隨同反訴被告前往奈國居住，因奈國
      衛生條件不足，二名子女自八十年九月起，陸續感染瘧疾
      、痢疾及胃炎，並輪流發燒，伊因不忍子女受疾病煎熬，
      僅曾表示「為何孩子要跟我們一起來這裡受苦」，並非抱
      怨「我為什麼要跟你來這裡受苦」等情。然姑不論反訴原
      告所抱怨者為上述何者，參諸上開證人許琴於本院亦證稱
      ：兩造小孩在奈國確實常常發燒、感冒之情節以觀，反訴
      原告因此有所些許抱怨，亦屬人之常情，反訴被告又豈可
      以此反訴原告一時牢騷之語，即藉口不與同居？
    (三)又，關於反訴被告所指反訴原告或經常抱怨伊所得不夠開
      銷，或嘲諷伊「無能，只能派任爛地方」，或羞辱伊配不
      上反訴原告部分，業據反訴原告堅詞否認，而反訴被告就
      此等情節復未有積極證據以資證明，是渠此部分所辯，自
      無可信。雖反訴被告又指反訴原告威脅伊說：「我們有本
      事讓你考上外交官，就有本事把你拉下來」，並舉其母即
      證人許琴證述在卷。惟此既已為反訴原告所否認，且即令
      其所言屬實，然依證人許琴所述，此話乃反訴原告於兩造
      吵架甚烈時所說，亦即此不過為反訴原告一時之氣話，要
      難謂有何恐嚇、威脅之真意。此由反訴被告迄仍奉派馬拉
      威，而反訴原告並未有任何足使反訴被告丟官棄職之舉動
      觀之，即已至為明白。反訴被告執此不與反訴原告同居，
      無乃藉題發揮。
    (四)再，關於反訴被告所指反訴原告常至外交部尋釁吵鬧，嚴
      重影響其聲譽一節，經查：
      據證人即反訴被告之外交部同事丙○○雖證稱：「約於
        八十四年七月後八月前，當時我剛由國外受訓回來，原
        告（即反訴被告）也正好從國外回台，我們是在同一科
        室，記得有一天，原告（即反訴被告）被司長叫他到司
        長辦公室去，我聽到司長辦公室內有很大的吵架聲音傳
        出來，因為我跟原告（即反訴被告）是同一辦公室，基
        於好奇所以我有走過去觀望一下，吵架的聲音是持續蠻
        長一段時間，是男女吵架的聲音，至於吵些什麼沒有聽
        得很清楚，後來原告（即反訴被告）出來我們有問他，
        他說是被告（即反訴原告）找到人事處去，人事處的同
        仁將被告（即反訴原告）帶到我們司長辦公室去談，司
        長找了原告（即反訴被告）過去，結果兩造就在司長辦
        公室吵起來了。」、「我們當然是有問，但原告（即反
        訴被告）只說是夫妻感情的事，詳情他也不願說太多：
        ：：」、「：：：後來聽同事說被告（即反訴原告）還
        是有去過幾次，另外就原告（即反訴被告）的同期同學
        也有說過被告（即反訴原告）都有打電話給他們，類似
        訴苦這樣的事」等語（見本院九十五年八月三十日言詞
        辯論筆錄）。惟證人丙○○既僅是聽到男女吵架聲，對
        於爭吵之內容不但不知悉，且渠亦只是聽反訴被告說是
        為夫妻感情的事，並未親眼目睹反訴原告至外交部，則
        證人丙○○所聞該吵架聲之女性一方，是否確為反訴原
        告，即不能無疑。至於其所言反訴原告嗣後有再去外交
        部幾次，或打電話給反訴被告同期同學，既均係聽別人
        所說，核屬傳聞，更無足取。
      依證人即前外交部人事處長戊○○證稱：「【法官問：
        在退休前，在外交部任職期間，民國八十四年，有無見
        過被告（即反訴原告）到過外交部？】我是在八十三年
        到八十七年間，擔任外交部人事處處長，不確定是八十
        四年或是八十五年間，被告是有到外交部找人事處的同
        仁，好像是二科負責同仁紀錄問題，二科的科長，或主
        管的科員，有帶被告來找我，談一些她和原告間家庭或
        婚姻的事情。我印象中，被告是帶著她的女兒前來。」
        、「（法官問：到底是談些什麼？）我在人事處有收到
        被告（即反訴原告）給部長的信，提及原告（即反訴被
        告）在駐外單位時外遇的問題，信中提到原告（即反訴
        被告）當時同意給生活費，但後來沒有再付了，所以被
        告（即反訴原告）寫信到部裡來，希望幫忙協調。之前
        在中央日報上有刊登原告（即反訴被告）在基隆母親的
        家中，被被告（即反訴原告）報警查獲與小姐共宿，後
        來我們有簽報嚴處方案，並請基隆地院在判決後，告知
        判決結果。被告（即反訴原告）是八十五年十二月十九
        日，到人事處來哭訴這件事。」、「【法官問：在外交
        部任職期間，除了你剛才說的事實以外，被告（即反訴
        原告）有無再次找過你，或是找其他長官？】應該是沒
        有。」等語（見本院九十六年五月二十三日言詞辯論筆
        錄）。是由上開證人戊○○所言，即令反訴原告確實有
        偕其女兒前往反訴被告任職之外交部找過伊，惟其亦僅
        此一次，且係為請求反訴被告長官協調，反訴被告應繼
        續切實履行渠之前所同意應給付予反訴原告之生活費，
        揆其所為，顯非尋釁者流。是由此已足徵反訴原告並無
        如反訴被告所指經常至外交部尋釁吵鬧之行為，反訴被
        告所此部分所辯，亦無可採。
    (五)綜上所述，反訴被告所辯各節，既均無可信，即難謂反訴
      被告有不能與反訴原告同居之正當理由。
  五從而，反訴原告本於現存之夫妻關係，請求反訴被告履行同
    居義務，於法核無不合，應予准許。
  六結論：本件反訴原告之訴為有理由，並依民事訴訟法第三百
    八十五條第一項前段、第七十八條判決如主文。
中　　華　　民　　國　　96　　年　　8　　 月　　31　　日
                              家事法庭法  官  余來炎
以上正本證明與原本無異
如對本判決不服，應於判決送達後二十日內向本院提出上訴狀。
（應附上訴狀繕本及繳交上訴裁判費）
中　　華　　民　　國　　96　　年　　9 　　月　　17　　日
                                      書記官  童淑敏
